ACORDAO-COMPLETO-2367104

ACÓRDÃO 7754/2019 ATA 31/2019 - SEGUNDA CÂMARA

VISTOS, relatados e discutidos estes autos referentes à Tomada de Contas Especial instaurada pela Fundação Nacional de Saúde - Funasa em razão da inexecução do Termo de Compromisso 360/2012, celebrado com o Município de Dom Inocêncio/PI em 29/12/2012, tendo por objeto a construção 231 cisternas. 
ACORDAM os Ministros do Tribunal de Contas da União, reunidos em sessão da 2ª Câmara, ante as razões expostas pelo Relator, em: 
	9.1. julgar irregulares as contas do Sr. Inocêncio Leal Parente, nos termos dos arts. 1º, inciso I, 16, inciso III, alíneas b e c, e § 2º, e 19, caput, da Lei 8.443/1992, da Construtora Ruben & Ruben Ltda., com amparo na mencionada alínea c, e do Sr. Valdinar de Freitas Fortes, com fundamento na alínea b retrocitada;
	9.2. condenar, de forma solidária, o Sr. Inocêncio Leal Parente e a Construtora Ruben & Ruben Ltda. ao pagamento da quantia descrita a seguir, atualizada monetariamente e acrescida de juros de mora calculados a partir da respectiva data até o dia da efetiva quitação, fixando-lhes o prazo de 15 (quinze) dias, a contar da notificação, para que comprovem, perante o Tribunal, o recolhimento do débito aos cofres da Funasa, nos termos do art. 214, inciso III, alínea a, do Regimento Interno do TCU, na forma da legislação em vigor:
	Data
	Débito (R$) 

	02/01/2013
	R$ 487.494,66

	9.3. aplicar ao Sr. Inocêncio Leal Parente e à Construtora Ruben & Ruben Ltda., individualmente, a multa prevista no art. 57 da Lei 8.443/1992,  no valor de R$ 70.000,00 (setenta mil reais) , fixando o prazo de 15 (quinze) dias, a contar da notificação, para que comprovem, perante o Tribunal (art. 214, inciso III, alínea a, do Regimento Interno do TCU) , o recolhimento das dívidas ao Tesouro Nacional, atualizadas monetariamente desde a data do presente Acórdão até a do efetivo recolhimento, caso pagas após o vencimento, na forma da legislação em vigor;
	9.4. aplicar ao Sr. Valdinar de Freitas Fortes a multa prevista no art. 58, inciso I, da Lei 8.443/1992, no valor de R$ 40.000,00 (quarenta mil reais) , fixando o prazo de 15 (quinze) dias, a contar da notificação, para que comprove, perante o Tribunal (art. 214, inciso III, alínea a, do Regimento Interno do TCU) , o recolhimento da dívida ao Tesouro Nacional, atualizada monetariamente desde a data do presente Acórdão até a do efetivo recolhimento, caso paga após o vencimento, na forma da legislação em vigor;
	9.5. autorizar, caso requerido, nos termos do art. 26 da Lei 8.443/1992 c/c o art. 217 do Regimento Interno/TCU, o parcelamento das dívidas em até 36 (trinta e seis) parcelas mensais e sucessivas, sobre as quais incidirão os correspondentes acréscimos legais (débito: atualização monetária e juros de mora; multa: atualização monetária) , esclarecendo aos responsáveis que a falta de pagamento de qualquer parcela importará no vencimento antecipado do saldo devedor, sem prejuízo das demais medidas legais;
	9.6. autorizar desde logo a cobrança judicial das dívidas, com base no art. 28, inciso II, da Lei 8.443/1992, caso não atendidas as notificações;
	9.7. encaminhar ao Crea/PI esta deliberação, acompanhada do Relatório e da Proposta de Deliberação que a fundamentam, bem como o Termo de Aceitação Parcial da Obra (peça 3, p. 126) , o Relatório do Cumprimento do Objeto (peça 3, p. 130) e as razões de justificativa autuadas à peça 17, para as providências que entender cabíveis no tocante à atuação profissional do engenheiro Valdinar de Freitas Fortes, inscrito naquela autarquia sob o nº 4.224;
	9.8. enviar cópia deste Acórdão à Procuradoria da República no Estado do Piauí, com fundamento no art. 16, § 3º, da Lei 8.443/1992.

Tomada de Contas Especial instaurada pela Fundação Nacional de Saúde  Funasa em razão da inexecução de Termo de Compromisso celebrado com o Município de Dom Inocêncio/PI em 29/12/2012, tendo por objeto a construção de cisternas.

Segunda Câmara

Município de Dom Inocêncio/PI.

3. Responsáveis: Inocêncio Leal Parente (XXX.154.423-XX); Construtora Ruben & Ruben Ltda. (23.635.469/0001-00); Valdinar de Freitas Fortes (XXX.754.953-XX).

13.1. Ministros presentes: Ana Arraes (Presidente), Augusto Nardes, Aroldo Cedraz e Raimundo Carreiro.
13.2. Ministros-Substitutos presentes: Marcos Bemquerer Costa (Relator) e André Luís de Carvalho.

ACORDAO-COMPLETO-2581422

Acórdão 3285/2023 - Segunda Câmara

MARCOS BEMQUERER

Trata-se da Tomada de Contas Especial (peças 1 e 3) instaurada pela Fundação Nacional de Saúde - Funasa em razão da inexecução do Termo de Compromisso 360/2012 (peça 3, p. 88-102) , celebrado com o Município de Dom Inocêncio/PI em 29/11/2012, tendo por objeto a construção de 231 cisternas. 
2.	Para a execução do ajuste, a Funasa transferiu ao Compromissário o valor de R$ 529.139,46, correspondente a 40% do total avençado, sem previsão de contrapartida, o qual foi creditado na conta corrente específica do ajuste em 02/01/2013 (peça 3, p. 136) . 
3.	A vigência do termo de compromisso, inicialmente fixada em 24 meses, foi sucessivamente prorrogada (peça 3, p. 292 e 308; peça 1, p. 90-91) , tendo se encerrado em 28/05/2015 (peça 1, p. 236) .
4.	A Funasa vistoriou as obras em 22/06/2013, 11/10/2013, 12/12/2013, 16/05/2014 e 14/10/2014 (peça 3, p. 202-208, 214-226, 228-231 e 298-306; peça 1, p. 10-14) . Na última ocasião, declarou que foram parcialmente executadas 7 cisternas, correspondentes a 4,70% do total de serviços previstos, as quais, apesar de incompletas, estavam recebendo água de carros-pipa na época de estiagem, cumprindo, portanto, com o objetivo para a qual foram executadas.  
5.	A Secretaria Federal de Controle Interno certificou a irregularidade das presentes contas (peça 1, p. 273) e a autoridade ministerial atestou haver tomado conhecimento dessa conclusão (peça 1, p. 276) .
6.	No âmbito deste Tribunal, a então denominada Secretaria de Controle Externo no Estado da Bahia ¿ Secex/BA, atual Secretaria do TCU na Bahia - SEC/BA, promoveu a citação do Sr. Inocêncio Leal Parente, Prefeito em 2009-2012 (peças 11, 24 e 25, aviso de recebimento à peça 26) , solidariamente com a Construtora Ruben & Ruben Ltda., contratada para execução das obras (peça 12, aviso de recebimento à peça 20) , para que comprovassem a restituição, ao Tesouro Nacional, de  recursos federais atinentes ao Termo de Compromisso 360/2012, no valor de R$ 487.494,66, e/ou apresentassem alegações de defesa quanto à inexecução parcial das obras avençadas e quanto à realização de pagamento/recebimento sem a correspondente contraprestação de serviços por parte da Contratada.
7.	Foi também realizada a audiência do Sr. Inocêncio Leal Parente (peças 11, 24 e 25, aviso de recebimento à peça 26) , para que apresentasse razões de justificativa acerca da contratação das obras por dispensa de licitação, em desconformidade com o disposto no art. 24 da Lei 8.666/1993, bem como do Sr. Valdinar de Freitas Fortes (peça 13, aviso de recebimento à peça 21) , quanto à declaração de que as obras objeto do Termo de Compromisso 360/2012 haviam sido executadas.
8.	Atendendo à solicitação do Sr. Valdinar de Freitas Fortes (peça14) , o Titular da SEC/BA concedeu a dilação, por 15 dias, do prazo inicialmente fixado para defesa do responsável (peça 15) . 
9. 	Os Srs. Inocêncio Leal Parente e Valdinar de Freitas Fortes manifestaram-se às peças 17 e 29. A Construtora Ruben & Ruben Ltda. deixou transcorrer in albis o prazo para defesa. 
10.	A Secex/BA consignou (peça 30) que o Sr. Inocêncio Leal Parente teria sido revel, e, considerando que um dos expedientes que lhe haviam sido endereçados foi devolvido ao remetente, providenciou nova citação (peça 33, aviso de recebimento à peça 34) . Constatado o equívoco, as defesas foram examinadas à peça 35, que ora transcrevo no essencial, com ajustes de forma:
"EXAME TÉCNICO
10.	[Na análise inicial do feito, constou] um resumo cronológico dos principais fatos acerca do termo de compromisso em comento:
a) o contrato de construção, por dispensa de licitação, foi firmado com a Construtora Ruben & Ruben Ltda. em 25/10/2012, pouco mais de um mês antes da celebração TC/PAC (peça 3, p. 72-78) ;
b) o TC/PAC foi assinado em 29/11/2012;
c) a ordem bancária foi emitida pela Funasa em 27/12/2012;
d) a nota fiscal, no valor exato da transferência da Funasa (R$ 529.139.46) , foi emitida pela Construtora em 28/12/2012, dois meses após a celebração do contrato (peça 3, p. 132) ;
e) o crédito referente à OB foi lançado na conta do convênio em 2/1/2013 (peça 3, p. 136) ;
f) na mesma data do crédito acima, houve saque de igual valor da conta bancária;
g) em 22/06/2013, 170 dias após o pagamento à Construtora da totalidade do valor transferido, a Funasa realizou a primeira visita técnica e constatou que apenas três cisternas haviam sido construídas, quando os recursos transferidos seriam suficientes para conclusão de aproximadamente 92 cisternas (peça 3, p. 202) ;
h) outras visitas in loco foram realizadas e, por meio delas, verificou-se pouca evolução; na última (peça 1, p. 10) , em 18/10/2014, a Funasa constatou que apenas sete cisternas haviam sido construídas, ainda assim parcialmente, mas a respeito o servidor da Funasa fez a seguinte afirmação: ' (...) mesmo com os serviços executados parcialmente nas cisternas já construídas, [elas] estão cumprindo com o objetivo a que se destina (...) ';
i) o prazo do ajuste foi aditivado em 29/10/2014, por 180 dias, já na gestão do Prefeito Luzivalter Dias dos Santos (peça 1, p. 90-91) , mas não houve transferência dos recursos remanescentes, tampouco há relatório de novas visitas da Funasa desde então.
11.	As constatações in loco da Funasa, associadas à ausência de contestação por parte dos responsáveis, não permite outra conclusão senão a de que efetivamente o objeto deste TC/PAC não foi executado sequer na proporção do volume de recursos transferidos ao município.
12.	Vale frisar que pelo menos cinco TC/PAC (751/2007, 555/2008, 1467/2008, 718/2011 e este 360/2012) foram firmados entre a Funasa e o Município de Dom Inocêncio/PI, em gestões do senhor Inocêncio Leal Parente, e todos eles foram objeto de instauração de tomada de contas especial - ver, além deste processo, os TC Processo 030.713/2015-3, Processo 030.918/2015-4, Processo 033.551/2015-4 e Processo 030.714/2015-0. 
13.	Esse último diz respeito a objeto contratado com a mesma construtora Ruben & Ruben Ltda. e o fundamento, segundo a ementa da TCE, foi igualmente inexecução do objeto pactuado no âmbito do respectivo termo de compromisso.
14.	Todas estas irregularidades reiteradas reforçam as convicções apresentadas pela Funasa no tocante a este processo de que efetivamente não houve a devida construção/instalação da quantidade de cisternas que o volume de recursos transferidos permitia.
15.	Todavia, o valor do dano merece ajuste, pelas razões a seguir:
	a) consta dos relatórios que uma placa da obra, no valor de R$ 1.607,18, teria sido adequadamente instalada;
	b) após a última visita, o autor do relatório de fiscalização da Funasa considerou zero % de execução, mas ele próprio constatou que havia sete unidades construídas, ainda que parcialmente, e afirmou que as obras estavam cumprindo com o objetivo para o que se destinavam;
	c) além disso, o servidor da Funasa não acrescentou informação precisa acerca dos motivos por que considera que a inexecução deve ser de 100%, com desconsideração da pequena parte efetivada, inclusive.
	d) também não consta do relatório de visita supracitado nem de peça distinta, enumeração dos itens que deixaram de ser executados nessas unidades e respectivos valores, de sorte que se possa quantificar acuradamente o dano em relação a essas sete cisternas parcialmente construídas.
16.	Por consequência, e dado que este Tribunal, por inúmeras vezes, tem considerado válidos serviços/obras dessa natureza que, apesar de alguma deficiência, estejam atendendo ao interesse da população alvo, excluiremos do cálculo do dano o valor correspondente à dita placa e às sete unidades construídas.
17.	Adotado esse procedimento, e tendo em conta que o valor unitário de cada cisterna era de R$ 5.719,66 (resultado de R$ 1.322.848,64, menos R$ 1.607,18 correspondentes à placa da obra, dividido por 231 cisternas) , o valor histórico do dano, pelo qual o ex-prefeito e a empresa contratada devem ser citados, importa em R$ 487.494,66 (= R$ 529.139,46 - (7 x R$ 5.719,66) - R$ 1.607,18) . Atualizado monetariamente até 22/3/2017, tal valor atinge o montante de R$ 650.951,62, conforme demonstrativo de peça 4 e tabela a seguir:
	CÁLCULO DO DANO 

	Item 
	Valor (R$) 

	Valor transferido p/Funasa
	529.139,46

	Placa da obra instalada
	-1.607,18

	Cisternas construídas/instaladas (7 vezes 5.719,66) 
	-40.037,62

	TOTAL
	487.494,66

	VALOR ATUALIZADO ATÉ 23/3/2017
	650.951,62

18.	Em acréscimo, registre-se que os autos permitem trazer à tona outra irregularidade atribuível ao ex-gestor. Trata-se da contratação do objeto do pacto em comento, pelo valor de R$ 1.322.848,64, por dispensa de licitação, conforme documentos juntados à peça 3, p. 70-79, sem que tenha sido juntado aos autos justificativas a respeito, em razão do que o responsável deve ser chamado a apresentar razões de justificativa.
19.	Por último é relevante evidenciar que, mesmo não tendo havido a contento a execução em tela, o senhor Valdinar de Freitas Fortes (...) , engenheiro civil registrado no CREA/PI sob número 4.224, em 28/12/2012 atestou o cumprimento do objeto citado, mediante termo de aceitação parcial da obra e relatório do cumprimento do objeto (peça 3, p. 126 e 130) , documentos que, a priori, serviram de suporte para o pagamento irregular supramencionado.
20.	Tendo por base os vários relatórios de visita posteriores da Funasa, segundo os quais apenas sete cisternas foram construídas, o engenheiro supra [mencionado] deve ser chamado em audiência para que apresente razões de justificativas acerca de sua conduta, matéria que deve constar igualmente do ofício a ser encaminhada ao ex-gestor, coautor das referidas declarações (ver peça 3, p. 126 e 130) .
 (...) 
23.	As citações e as audiências foram autorizadas nos termos do Pronunciamento da Unidade (peça 10) e promovidas por meios dos seguintes instrumentos:
a) Ofício 2408/2017-TCU/SECEX-BA, de 29/8/2017, citação e audiência do ex-prefeito, Sr. Inocêncio Leal Parente (CPF XXX.154.423-XX) , à peça 11;
b) Ofício 2409/2017-TCU/SECEX-BA, de 29/8/2017, citação do Sr. Oliveira Ruben, Sócio Administrador da Construtora Ruben & Ruben Ltda. (CNPJ: 23.635.469/0001-00) , à peça 12; e
c) Ofício 2411/2017-TCU/SECEX-BA, de 29/8/2017, audiência do Sr. Valdinar de Freitas Fortes (CPF: XXX.754.953-XX) , à peça 13.
24.	Os ofícios, à exceção do que fora encaminhado ao Sr. Inocêncio Leal Parente, que restou devolvido ao remetente, conforme AR à peça 16, foram recebidos nos endereços indicados, conforme AR às peças 20 (Sr. Solon Oliveira Ruben, representante legal da empresa) e 21 (Sr. Valdinar de Freitas Fortes) .
 (...) 
Razões de Justificativa do Sr. Valdinar de Freitas Fortes
28.	Em suas razões de justificativas (peça 17) , o Sr. Valdinar de Freitas Fortes afirma, preliminarmente, que nunca trabalhou como engenheiro para o Município de Dom Inocêncio/PI nem para a construtora contratada e que não exerceu função pública no presente caso. Sua participação se ateve a atestar, a pedido do prefeito, Sr. Inocêncio Leal Parente, que as obras estavam concluídas, tendo em vista que o engenheiro responsável pela fiscalização não se encontrava na região e que não havia tempo hábil para aguardar seu retorno. 
29.	O ato de assinar, juntamente com o prefeito, o Termo de Aceitação Parcial da Obra e o Relatório do Cumprimento do Objeto, sem haver conferido o efetivo andamento da obra 'in loco', não caracterizou qualquer responsabilidade, pois tal responsabilidade caberia ao profissional, engenheiro ou arquiteto, identificado na ART/RRT da obra.  E acrescenta que assinou [os documentos] por não haver razão [para] discordar da palavra do Prefeito.
30.	Complementa que, para imputação de sanção, seria necessário provar que ele agiu com vontade livre e consciente de buscar o resultado sabidamente ilícito, com provas da existência de dolo na ação ou omissão. 
31.	Na conclusão, considerando ser ilegítima sua participação como responsável na Tomada de Contas Especial, requer sua exclusão do presente feito e arquivamento do processo. Vale observar que as presentes razões de justificativas, em que pese serem identificadas como de autoria do Advogado Valdinar de Freitas Fortes Filho (OAB/PI 9632) , não se encontram assinadas pelo seu autor.
Análise
32.	As razões de justificativas do Sr. Valdinar de Freitas Fortes não se prestaram a sanar os motivos da audiência, que questionou sua declaração prestada no Termo de Aceitação Parcial da Obra e no Relatório do Cumprimento do Objeto, da prestação de contas do convênio, 'de que as obras objeto do Termo de Compromisso TC/PAC 360/2012 (Siafi 673161) haviam sido executadas, correspondentes ao valor de R$ 529.139,46', em afronta ao disposto no art. 62 da Lei 4.320/1964, já que em diversas visitas realizadas pela Funasa ao local das obras restou identificado que apenas sete cisternas foram construídas, o que corresponde ao valor de R$ 40.037,62.
33.	Sua declaração, [supostamente] prestada a pedido do então prefeito municipal, serviu para produzir um documento que permitiu a liquidação de despesas, na forma exigida pelo artigo 63 da Lei 4.320/19664, [as quais] não foram realizadas
34.	A suposta liquidação da despesa praticada pelo então prefeito municipal, Sr. Inocêncio Leal Parente, a teor do artigo 62 da mencionada lei, no valor de R$ 529.139,46, objeto da presente TCE, constituiu-se, em essência, em desvio de recursos, na forma capitulada na alínea 'd' do inciso III do artigo 16 da Lei 8.443/1992, tendo o responsável em questão, com a sua declaração, concorrido para o cometimento de mencionado desvio, nos termos do mesmo artigo 16, inciso III, § 2º, alínea 'b', o que bem poderia ensejar sua citação solidária aos responsáveis nos autos indicados.
35.		Há de se considerar, por outro lado, que inexiste nos autos qualquer prova que indique que o Sr. Valdinar de Freitas Fortes manteve, ou tenha mantido, qualquer vínculo empregatício ou contratual com a prefeitura, fato este que descaracterizaria a motivação da cominação da multa do artigo 58 da Lei 8.443/1992, conforme consta do item 8.12 do Relatório do Acórdão 2073/2018-TCU-Plenário, Sessão de 05/09/2018, in verbis: 'Procede, portanto, o argumento invocado no recurso, de que a aplicação da multa do art. 58, II, da Lei 8.443/1992 é inadequada à pessoa do recorrente - contratado pela Caixa para realizar inspeção na obra (não seria inadequada, por exemplo, a multa do art. 57, proporcional ao débito que a conduta desse mesmo contratado viesse a causar ao erário) '.
 (...) 
Alegações de defesa do Sr. Inocêncio Leal Parente
40.	O Sr. Inocêncio Leal Parente (peça 29, p.1-3) , mediante procurador legalmente constituído (peça 29, p. 4) , preliminarmente se manifesta contra a instauração desta Tomada de Contas Especial.  (...) 
41.	Afirma que: a) promoveu os atos necessários à execução do convênio, mediante a contratação da construtora Ruben & Ruben Ltda. -  ME; b) o órgão fiscalizador deixou de observar que as obras foram iniciadas; c) é inverossímil afirmar que não houve a conclusão da obra pelos fundamentos constantes nas alíneas 'g', 'h' e 'i' do item 10 [acima transcrito]; d) não foi realizada nenhuma inspeção in loco após 18/10/2014; e) a conclusão pelo não cumprimento do objeto pactuado firmou-se nos relatórios das visitas técnicas promovidas até aquela data.
 (...) 
43.	Alega que, mesmo antes de expirar a vigência do convênio, concluiu-se que o objeto pactuado não foi cumprido, o que não é razoável nem proporcional, pois não foi verificado in loco, no prazo de 180 dias transcorrido depois de 29/10/2014, se foi ou não concluído o objeto correspondente à parcela liberada.
44.	Reportando-se às disposições do artigo 70, parágrafo único, da Constituição Federal de 1988, afirma que a TCE não pode prosseguir sem que seja realizada nova inspeção in loco, para que se possa constar se houve ou não a conclusão do objeto pactuado no convênio.
45.	Concluindo, requer seja deferida a juntada posterior de documentos, de forma a comprovar que os recursos foram repassados a empresa vencedora do certame, a qual executou o objeto conveniado no valor dos recursos recebidos e nos termos do contrato.
Análise
46.	A defesa tratou, tão somente, dos motivos da citação - a execução parcial do objeto conveniado -, nada informando sobre a audiência, que questionou a contratação do objeto do Termo de Compromisso por dispensa de licitação, em desconformidade com o disposto no art. 24 da Lei 8.666/1993.
47.	Quanto aos motivos expostos na preliminar contra a instauração da TCE - de que decorreram da impugnação total das despesas em face da não execução do objeto avençado no convênio - eles não encontram amparo nos autos, uma vez que a instauração se deveu a execução parcial do objeto e impugnação, na mesma proporção, das despesas realizadas.  
48.	Quanto aos demais argumentos apresentados, destes não se consegue extrair um ordenamento lógico que se preste a refutar os motivos da citação. 
Revelia da Construtora Ruben & Ruben Ltda.
49.	Transcorrido o prazo regimental, o representante legal da Construtora Ruben & Ruben Ltda. não apresentou alegações de defesa quanto às irregularidades verificadas nem efetuou o recolhimento do débito indicado, o que implica, para todos os efeitos, em revelia e prosseguimento ao processo, nos termos do artigo 12, inciso IV, § 3º, da Lei 8.443/1992." 
11.	O Diretor Técnico acompanhou o exame acima transcrito, nos termos seguintes (peça 36) :
"1.	Manifesto-me de acordo com a proposta de mérito registrada pelo auditor à peça 35, esclarecendo que o responsável Inocêncio Leal Parente (CPF XXX.154.423-XX) foi citado em duas oportunidades, peças 25 e 34, em razão de que as suas alegações de defesa foram juntadas aos autos em 31/01/2018, quando já finalizada a instrução processual por parte da subunidade técnica em 29/01/2018 (peça 31) , porém juntada aos autos em 07/02/2018 com o advento da manifestação da unidade.
2.	Dessa forma, esclarece-se que no momento da conclusão da análise técnica no âmbito da 2ª Diretoria em 29/01/2018 (peça 31) o responsável se mostrava revel, motivo pelo qual a instrução à peça 30 assim classificou o defendente. Após encaminhamento dos autos para manifestação da unidade foi juntada defesa, oportunidade em que a manifestação da subunidade já havia registrado proposta de renovação da citação por via editalícia.
3.	Assim, em que pese o referido responsável ter apresentado argumentos em resposta ao chamamento desta Corte (peça 29) , procedeu-se à nova citação, porém sem qualquer prejuízo à sua defesa, pois a derradeira instrução processual debruçou-se sobre os elementos carreados aos autos à peça 29.
4.	No que concerne ao mérito da presente TCE, constata-se que o débito decorre da inexecução parcial das obras avençadas no âmbito do Termo de Compromisso TC/PAC 360/2012 (Siafi 673161) e pagamento sem a correspondente contraprestação de serviços de construção/instalação de cisternas, visto que foi constatado pela Funasa que a Construtora Ruben & Ruben Ltda. recebeu pagamentos num montante que seria suficiente para a construção/instalação de 92,4 cisternas, tendo construído/instalado apenas 7 delas.
5.	Sobre esses fatos, observa-se inexistência de elementos probatórios robustos na manifestação do ex-prefeito, que se limitou a questionar a ausência de inspeções por parte da Funasa após 18/10/2014, quando o ajuste ainda se encontrava vigente. A esse respeito, vale enfatizar que mesmo havendo essa lacuna na avaliação das obras, constitui obrigação do gestor comprovar a boa e regular aplicação dos recursos públicos, ex vi do disposto no art. 70, parágrafo único, da Constituição Federal de 1988 e jurisprudência pacífica desta Corte.
6.	Nesse contexto, mesmo sendo-lhes oportunizada possibilidade de demonstrar a execução do objeto e o nexo de causalidade com os recursos recebidos do Governo Federal nota-se inércia por parte dos responsáveis, motivo pelo qual as contas devem ser julgadas irregulares, nos termos da proposta registrada pelo auditor.
7.	Por fim, no tocante à responsabilização do Sr. Valdinar de Freitas Fortes (...) , chamado em audiência em razão da emissão de declaração com conteúdo falso atestando a execução do objeto, adiro à análise do auditor, alinhada à jurisprudência desta Corte (Acórdão 1874/2018-TCU-PlenárioL - Min. Vital do Rêgo) , que rechaça a aplicação da multa capitulada no art. 58 da Lei n. 8.443/1992 à pessoa física sem vínculo com a administração pública. 
8.	O referido engenheiro poderia ser responsabilizado solidariamente com as demais pessoas arroladas nos autos pelo débito objeto da TCE. Todavia, não se visualiza, a priori, nexo causal entre a sua conduta comissiva e o resultado danoso. Isso porque, a declaração falsa emitida teve por objetivo compor a prestação de contas apresentada à Funasa (peça 03; pág 113) , sem liame direto com a liquidação irregular processada pela comuna. Ou seja, o documento emitido pelo Sr. Valdinar de Freitas Fortes, ao que parece, não motivou o pagamento à Construtora Ruben & Ruben Ltda., sendo inserido na prestação de contas com o objetivo de garantir a liberação da segunda parcela dos recursos, nos termos exigido pela Portaria Funasa n. 623/2010. Na hipótese de haver débito na aplicação dos recursos dessa segunda parcela poder-se-ia apurar a responsabilidade desse engenheiro, ainda que não integrasse o quadro de pessoal da prefeitura de Dom Inocêncio/PI."
12.	Diante da análise acima transcrita, a proposta de encaminhamento uniforme da Secex/BA (peças 35-37) é a seguinte: 
	"a) acatar as razões de justificativas apresentadas pelo Sr. Valdinar de Freitas Fortes (...) e excluir sua responsabilidade na presente tomada de contas especial;
	b) com fundamento nos artigos 1º, inciso I, 16, inciso III, alínea 'c' da Lei 8.443/1992 c/c os artigos 19 e 23, inciso III, da mesma Lei, e com os artigos 1º, inciso I, 209, inciso III, 210 e 214, inciso III, do Regimento Interno, que sejam julgadas irregulares as contas do Sr. Inocêncio Leal Parente (...) , ex-prefeito municipal de Dom Inocêncio/PI (gestão 2009/2012) , e da Construtora Ruben & Ruben Ltda. (...) e condená-los ao pagamento das quantias a seguir especificadas, com a fixação do prazo de quinze dias, a contar da notificação, para comprovar, perante o Tribunal (art. 214, inciso III, alínea 'a', do Regimento Interno) , o recolhimento da dívida aos cofres do Fundação Nacional de Saúde-Funasa, atualizada monetariamente e acrescida dos juros de mora, calculados a partir das datas discriminadas, até a data dos recolhimentos, na forma prevista na legislação em vigor.
	VALOR (R$) 
	DATA 

	    529.139,46 (D) 
	02/01/2013

	        1.607,18 (C) 
	02/01/2013

	      40.037,62 (C) 
	02/01/2013

Débito Atualizado até 14/11/2018: R$ 690.731,18
c) aplicar ao Sr. Inocêncio Leal Parente (...) e a Construtora Ruben & Ruben Ltda. (...) a multa prevista no artigo 57 da Lei 8.443/1992 c/c o artigo 267 do Regimento Interno, com a fixação do prazo de quinze dias, a contar da notificação, para comprovarem, perante o Tribunal (art. 214, inciso III, alínea 'a', do Regimento Interno) , o recolhimento da dívida aos cofres do Tesouro Nacional, atualizada monetariamente desde a data do acórdão que vier a ser proferido até a do efetivo recolhimento, se for paga após o vencimento, na forma da legislação em vigor;
d) autorizar, desde logo, nos termos do artigo 28, inciso II, da Lei 8.443/1992, a cobrança judicial das dívidas caso não atendida a notificação;
e) encaminhar cópia da deliberação que vier a ser proferida, bem como do relatório e do voto que a fundamentarem, ao Procurador-Chefe da Procuradoria da República no Piauí, nos termos do § 3º do artigo 16 da Lei 8.443/1992 c/c o § 7º do artigo 209 do Regimento Interno do TCU, para adoção das medidas que entender cabíveis."
13.	O Ministério Público junto ao TCU, representado pelo Subprocurador-Geral Paulo Soares Bugarin, manifestou-se de acordo com a proposta oferecida pela Unidade Técnica (peça 40) , aos seguintes fundamentos:
"8.	Com base nos elementos constituintes dos autos, manifesto concordância com a análise efetuada pela unidade técnica. 
9.	O ex-gestor municipal e responsável pela aplicação dos recursos públicos federais transferidos ao Município deixou de comprovar o regular uso dessa quantia em favor dos cidadãos de Dom Inocêncio/PI. Pelo contrário, fiscalizações empreendidas pela Funasa verificaram a inexecução de grande parte do objeto pactuado, já que apenas 7 das 231 cisternas previstas foram construídas. 
10.	A realização de outra vistoria neste momento, conforme sugerido pelo ex-prefeito, além de não estar processualmente prevista, não se mostra razoável, pois o gestor não trouxe aos autos qualquer evidência de alteração no cenário encontrado pela Funasa nas três ocasiões em que esteve na localidade.
11.	Sendo assim, e considerando que não há nesta TCE elementos capazes de afastar a irregularidade relacionada com a inexecução parcial das obras ajustadas por meio do Termo de Compromisso (TC/PAC) nº 360/2012, entendo que não assiste melhor sorte ao ex-gestor municipal e à empresa contratada do que a condenação proposta pela unidade técnica.
12.	Ante o exposto, este representante do Ministério Público de Contas manifesta concordância com a proposta de encaminhamento apresentada pela Secex/BA na instrução de peça 35, sugerindo apenas que o cofre credor seja alterado no item 'b' para Tesouro Nacional."
	É o Relatório.

8.1. de Valdinar de Freitas Fortes: Valdinar de Freitas Fortes Filho (OAB/PI 9.632), Nara Leticia de Castro Aragão (OAB/PI 9.610);
8.2. de Inocêncio Leal Parente: Ana Paula Oliveira Aragão Parente (OAB/PI 17.724).

Subprocurador-Geral Paulo Soares Bugarin.

TOMADA DE CONTAS ESPECIAL. TERMO DE COMPROMISSO. NÃO COMPROVAÇÃO DA EXECUÇÃO DA META PACTUADA. CITAÇÃO DO EX-PREFEITO E DA EMPRESA CONTRATADA. AUDIÊNCIA DO ENGENHEIRO QUE ATESTOU A REALIZAÇÃO DOS SERVIÇOS. CONTAS IRREGULARES. DÉBITO. MULTA. Com base no art. 16, inciso III, alínea c, da Lei 8.443/1992, julgam-se irregulares as contas em face da inexecução das metas pactuadas e da realização de pagamento em valor superior aos serviços prestados, sem prejuízo da imposição de débito e multa proporcional.

TOMADA DE CONTAS ESPECIAL (TCE)

Secretaria de Controle Externo no Estado da Bahia - Secex/BA e Secretaria de Controle Externo de Tomada de Contas Especial - Secex/TCE.

Em exame a Tomada de Contas Especial instaurada pela Fundação Nacional de Saúde - Funasa em razão da inexecução do Termo de Compromisso 360/2012, celebrado com o Município de Dom Inocêncio/PI em 29/11/2012, tendo por objeto a construção 231 cisternas, com vigência até 24 meses, prorrogada até 28/05/2015. 
2.	Para execução do ajuste, a Funasa repassou ao Compromissário o valor de R$ 529.139,46, creditado na conta corrente específica do ajuste em 02/01/2013 (peça 3, p. 136) . Na mesma data, esses recursos foram integralmente transferidos à Construtora Ruben & Ruben Ltda., com base em ordem de pagamento programada em 31/12/2012 (peça 3, p. 272) , segundo declaração prestada pelo Banco do Brasil.
3.	Embora o valor pago à contratada representasse 40% do total avençado, sem previsão de contrapartida, a Funasa constatou que foram parcialmente executadas 7 cisternas, correspondentes a 4,70% do total de serviços previstos, conforme consta do relatório da última das cinco vistorias das obras, datada de 14/10/2014 (peça 1, p. 10-14) . Essas cisternas, apesar de incompletas, estavam recebendo água de carros-pipa na época de estiagem, razão pela qual o representante do repassador considerou que os artefatos estavam cumprindo com o objetivo para o qual foram executados.  
4.	A Secretaria Federal de Controle Interno certificou a irregularidade das presentes contas e a autoridade ministerial atestou haver tomado conhecimento dessa conclusão.
5.	No âmbito desta Corte, foram realizadas as seguintes comunicações processuais:
	a) citação do Sr. Inocêncio Leal Parente, Prefeito no período 2009-2012, solidariamente com a Construtora Ruben & Ruben Ltda., para comprovar a restituição, ao Tesouro Nacional, da quantia de R$ 487.494,66 - correspondente à transferência de recursos federais de R$ 529.139,46, deduzida dos preços da placa instalada (R$ 1.607,18) e das sete cisternas construídas (R$ 40.037,62) -, e/ou apresentar alegações de defesa quanto à inexecução parcial das obras pactuadas no Termo de Compromisso 360/2012 e à realização de pagamento/recebimento sem a correspondente contraprestação de serviços de construção/instalação de cisternas;
	b) audiência do Sr. Inocêncio Leal Parente acerca da contratação das obras por dispensa de licitação, em desconformidade com o disposto no art. 24 da Lei 8.666/1993;
	c) audiência do Sr. Valdinar de Freitas Fortes, engenheiro, quanto às declarações de que as obras referentes ao Termo de Compromisso 360/2012 haviam sido executadas, apostas no termo de aceitação parcial da obra e no relatório do cumprimento do objeto.
6.	As alegações de defesa do Sr. Inocêncio Leal Parente consistiam na impossibilidade de se declarar a inexecução do objeto pactuado com base em vistoria realizada sete meses antes do encerramento da vigência do ajuste. O ex-Prefeito não se pronunciou acerca da ausência de licitação. 
7.	Por seu turno, o Sr. Valdinar de Freitas Fortes afirmou que se ateve a atestar, a pedido do Sr. Inocêncio Leal Parente, que as obras estavam concluídas, tendo em vista que o engenheiro responsável pela fiscalização não se encontrava na região e que não havia tempo hábil para aguardar seu retorno. Afirma que o ato de assinar o Termo de Aceitação Parcial da Obra e o Relatório do Cumprimento do Objeto, juntamente com o prefeito, sem conferir o andamento da obra in loco, não caracterizou qualquer irregularidade, pois tal responsabilidade caberia ao profissional, engenheiro ou arquiteto, identificado na ART/RRT da obra.  
8.	A Construtora Ruben & Ruben Ltda. manteve-se silente.
9.	A então denominada Secretaria de Controle Externo no Estado da Bahia - Secex/BA, ora Secretaria do TCU no Estado da Bahia - SEC/BA, com a concordância do Ministério Público junto ao TCU, representado pelo Subprocurador-Geral Paulo Soares Bugarin, propôs a rejeição das alegações de defesa do Sr.  Inocêncio Leal Parente, a irregularidade de suas contas e da Construtora Ruben & Ruben Ltda., com base no art. 16, inciso III, alínea c, da Lei 8.443/1992, e a condenação solidária de ambos ao pagamento do débito referente à inexecução parcial das obras avençadas no âmbito do Termo de Compromisso 360/2012 e ao pagamento sem a correspondente contraprestação de serviços de construção/instalação de cisternas.  
10.	Acrescentou o Parquet que não se mostra razoável a realização de nova inspeção postulada pelo ex-gestor, pois ele não trouxe aos autos qualquer evidência de alteração no cenário encontrado pela Funasa nas ocasiões em que esteve na localidade.
11.	Quanto ao Sr. Valdinar de Freitas Fortes, engenheiro fiscal da obra, a Unidade Instrutiva e o MP/TCU sustentam a exclusão de sua responsabilidade. Embora caracterizada a emissão de declaração falsa, manifestam-se pela impossibilidade de se lhe atribuir multa prevista no art. 58 da Lei 8.443/1992, porque privativa de gestores e responsáveis por dinheiros públicos. Como precedente, mencionam o Acórdão 1874/2018-TCU-Plenário (Relator Ministro Vital do Rêgo) .
12.	O Diretor Técnico sustentou o não cabimento da citação solidária do engenheiro fiscal pelo débito apurado nos autos, por não vislumbrar nexo causal entre a sua conduta comissiva e o resultado danoso, uma vez que a declaração falsa por ele emitida não teria motivado o pagamento à Construtora Ruben & Ruben Ltda., porquanto inserida na prestação de contas com o único objetivo de garantir a liberação da segunda parcela dos recursos do termo de compromisso, segundo se depreende do seguinte trecho de seu parecer:
"O referido engenheiro poderia ser responsabilizado solidariamente com as demais pessoas arroladas nos autos pelo débito objeto da TCE. Todavia, não se visualiza, a priori, nexo causal entre a sua conduta comissiva e o resultado danoso. Isso porque, a declaração falsa emitida teve por objetivo compor a prestação de contas apresentada à Funasa (peça 3; pag. 113) , sem liame direto com a liquidação irregular processada pela comuna. Ou seja, o documento emitido pelo Sr. Valdinar de Freitas Fortes, ao que parece, não motivou o pagamento à Construtora Ruben & Ruben Ltda., sendo inserido na prestação de contas com o objetivo de garantir a liberação da segunda parcela dos recursos, nos termos exigido pela Portaria Funasa n. 623/2010. Na hipótese de haver débito na aplicação dos recursos dessa segunda parcela poder-se-ia apurar a responsabilidade desse engenheiro, ainda que não integrasse o quadro de pessoal da prefeitura de Dom Inocêncio/PI."
13.	Preliminarmente, esclareço que os pagamentos relacionados a ajustes administrativos só devem ser efetuados após a prestação do serviço ou entrega do material. Para tanto, deve ser realizada a medição dos serviços ou obras para que se identifique com precisão o quantitativo de serviço executado ou de material fornecido, sendo a medição condição prévia ao pagamento das obrigações pactuadas pela Administração.
14. 	Decorre do bloco normativo composto pelos arts. 62 e 63 da Lei 4.320/1964 a obrigação - direcionada a qualquer agente encarregado das atribuições de gerir recursos públicos - de exigir os "comprovantes da entrega de material ou da prestação de serviço" na fase da liquidação de despesa (art. 63, § 2º, inciso III, da Lei 4.320/1964) , para, somente após, efetuar pagamento ao credor, o que não ocorreu nos autos.
15.	Dito isso, acolho as propostas de encaminhamento referentes à irregularidade das contas do ex-Prefeito Inocêncio Leal Parente e da Construtora Ruben & Ruben Ltda., com base no art. 16, inciso III, alínea c, da Lei 8.443/1992, em razão da realização/recebimento de pagamentos em montante superior aos serviços realizados e da consequente inexecução parcial das obras avençadas no âmbito do Termo de Compromisso 360/2012. Dessa irregularidade decorrem o dever de restituir ao erário o dano apurado, nos termos do art. 19, caput, do referido diploma, e a sujeição à multa proporcional ao dano prevista em seu art. 57.
16.	As contas do Sr. Inocêncio Leal Parente também merecem censura com fundamento no  art. 16, inciso III, alínea b, da Lei 8.443/1992, por ofensa ao disposto no art. 24 da Lei 8.666/1993, caracterizada na contratação das obras no valor de R$ 1.322.848,64, por dispensa de licitação (peça 3, p. 70-79) , sem justificativa da urgência alegada. 
17.	Com as vênias de estilo, divirjo dos pareceres no tocante à exclusão da responsabilidade do Sr. Valdinar de Freitas Fortes, engenheiro fiscal das obras, que juntamente com o ex-Prefeito efetuou declarações falsas de que as metas referentes à 1ª medição do Termo de Compromisso 360/2012 haviam sido executadas, pelas razões que passo a expor. 
18.	O plano de trabalho que deu origem ao ajuste em questão foi apresentado pela Prefeitura Municipal de Dom Inocêncio/PI à Superintendência Regional da Funasa em 28/08/2012 (peça 3, p. 58) , tendo recebido pareceres favoráveis sob os aspectos técnico, em 03/10/2012 (peça 3, p. 69) , e jurídico, em 20/11/2012 (peça 3, p. 80) . O Termo de Compromisso foi firmado em 29/11/2012 (peça 3, p. 88-102) e a primeira parcela de recursos foi creditada na conta corrente específica do ajuste em 02/01/2013 (peça 3, p. 136) .
19.	Antes mesmo da formalização do Termo de Compromisso, em 25/10/2012 foi assinado o contrato entre o Município de Dom Inocêncio/PI e a Construtora Ruben & Ruben Ltda. (peça 3, p. 78) . O Termo de Aceitação Parcial da Obra (peça 3, 126) e o Relatório de Cumprimento do Objeto (peça 3, p. 130) , ambos no valor exato do primeiro repasse, foram emitidos em 28/12/2012 pelo engenheiro Valdinar de Freitas Fortes, CREA/PI 4.224, juntamente com o Prefeito Inocêncio Leal Parente. 
20. 	No termo de aceitação da obra, consta a seguinte declaração: 
	" (...) para fins de prova junto ao Ministério da Saúde/Funasa, que a implantação com construção de 231 cisternas no Município de Dom Inocêncio/PI, referente ao TC/PAC 360/2012, correspondente à 1ª medição, no valor de R$ 529.139,46 quinhentos e vinte nove mil e cento e trinta e nove reais e quarenta e seis centavos) foi aceita como concluída, obedecendo a todos os padrões técnicos exigidos." 
21.	No Relatório do Cumprimento do Objeto, lê-se que:
	"Em cumprimento à legislação pertinente às transferências de recursos mediante Convênio, cabe apresentar o Relatório de Cumprimento do Objeto do Convênio acima referenciado, que envolveu recursos dessa origem, no valor de R$ 529.139,46 (quinhentos e vinte nove mil e cento e trinta e nove reais e quarenta e seis centavos) . O desenvolvimento da execução do Convênio obedeceu aos critérios determinados no Plano de Trabalho aprovado, consubstanciados no respectivo Termo de Convênio assinado. A execução ocorreu dentro do prazo-fixado;em conformidade com as cláusulas do instrumento assinado e envolveu gastos no total de R$ 529.139,46 (quinhentos e vinte nove mil e cento e trinta e nove reais e quarenta e seis centavos) ."
22.	No mesmo dia 28/12/2012, a Contratada emitiu nota fiscal e recibo no valor acima referido (peças 3, p. 132 e 134) e foi assinada a prestação de contas da primeira parcela dos recursos pactuados, identificando o período de execução de 30/11/2012 a 28/12/2012 (peça 3, p. 118) .
23.	Na data do recebimento dos recursos federais, 02/01/2013, foi cumprida a ordem de pagamento para a Construtora Ruben & Ruben Ltda. - ME dada ao Banco do Brasil em 31/12/2012, segundo demonstram o extrato bancário (peça 3, p. 135) e a declaração pela qual a instituição financeira identificou o beneficiário da operação (peça 3, p. 272) .
24.	Desse breve histórico extrai-se que o engenheiro Valdinar de Freitas Fortes atestou a execução dos serviços pretensamente prestados pela Construtora Ruben & Ruben Ltda. em 28/12/2012, fazendo referência expressa ao procedimento de medição, ao Termo de Compromisso 360/2012 e ao valor de R$ 529.139,46. 
25.	Assim, é forçoso reconhecer que o mencionado responsável, pelo teor de suas declarações, participou sim do processo de liquidação da despesa indevidamente concluída em 02/01/2013, pretendendo conferir-lhe fidedignidade com base na sua qualificação profissional de engenheiro. 
26.	Diversamente do que afirma o Diretor Técnico, não há como fazer uma clivagem dos efeitos inerentes às declarações prestadas, de modo a admitir somente o objetivo futuro almejado pela administração (a liberação da segunda parcela) e ignorar o objetivo declarado de atestar a regularidade dos atos alegadamente praticados até então (emprego da primeira parcela) , que constituíam a própria substância das declarações prestadas. Até mesmo porque a liberação de recursos da segunda parcela é mera decorrência da demonstração da correta aplicação dos recursos da primeira parcela. 
27.	De fato, o Acórdão 1874/2018-TCU-Plenário (Relator Ministro Vital do Rêgo) afasta a possibilidade de aplicação de multa do art. 58 da Lei 8.443/1992 a engenheiro contratado como fiscal pela Prefeitura executora de ajuste federal. Exatamente quanto à inexistência de ato de gestão reside minha discordância. 
28.	Vale mencionar que o art. 67 da Lei 8.666/1993 permite a contratação de terceiros para auxiliar o representante da Administração na tarefa de fiscalizar as obras, in verbis:
"Art. 67. A execução do contrato deverá ser acompanhada e fiscalizada por um representante da Administração especialmente designado, permitida a contratação de terceiros para assisti-lo e subsidiá-lo de informações pertinentes a essa atribuição."
29.	Entre esses encargos, encontra-se o de conferir a efetiva correspondência entre o objeto realizado e o que foi pactuado, tendo por base o exame da planilha do empreendimento, conforme se depreende do Acórdão 2783/2016-TCU-Plenário (Relator Ministro Benjamin Zymler) , veiculado no instrumento Jurisprudência Selecionada, disponível para consulta no sítio eletrônico deste Tribunal:
Enunciado
"Constitui obrigação de qualquer agente público encarregado de atividades de liquidação de despesas (arts. 62 e 63 da Lei 4.320/1964) , em especial dos engenheiros-fiscais no caso de obras públicas, o adequado exame da planilha contratual do empreendimento, uma vez que tanto o objeto do contrato e seus elementos característicos quanto a vinculação à proposta do licitante vencedor constituem cláusulas necessárias a todo contrato administrativo, na forma do art. 55, incisos II e XI, da Lei 8.666/1993."
30.	Quanto à natureza do vínculo entre o engenheiro que atesta a execução de obra pública e o Compromissário, friso que todo e qualquer agente incumbido da fiscalização de contratos administrativos - seja o servidor público que exerce essa tarefa por dever funcional, seja o profissional liberal que por livre disposição de vontade presta esse serviço à administração gratuita ou onerosamente -, assume o munus de fiscalização contratual imposto pelo art. 67 da Lei 8.666/1993. Por tratar-se de atividade obrigatória na execução de contratos, atua como se fosse gestor dos recursos, atraindo para si todo o plexo de encargos inerente à fiscalização de obras públicas, sem subtrair a responsabilidade do administrador.  
31.	Desse dever o engenheiro Valdinar de Freitas Fortes não se desincumbiu. Ele até mesmo admitiu, em suas razões de justificativa, que não se deu ao trabalho de conferir a informação prestada pelo Prefeito de que as obras estavam concluídas. Ou seja, o mencionado responsável valeu-se das prerrogativas do título de engenheiro para efetuar declaração de caráter profissional, sem utilizar as devidas cautelas, atuando no mínimo de forma negligente.
32. 	Quando não exerce corretamente a atribuição de fiscalizar e dá aparência de regularidade à aplicação dos recursos, fornece elementos que falseiam a realidade, retardando a adoção das medidas necessárias para o concedente reaver esses recursos, e assim contribui efetivamente para a má-gestão dos recursos.    
33. 	Ademais, registro que alguns arestos referidos no paradigma invocado (Acórdão 1874/2018-TCU-Plenário) não tratam especificamente da responsabilidade do engenheiro contratado pelo beneficiário dos recursos federais para realizar fiscalização de obra pública:
	a) o Acórdão 1644/2014-TCU-Segunda Câmara (Relator Ministro Aroldo Cedraz) discorre sobre a responsabilidade do engenheiro contratado pela União, por intermédio da pasta ministerial concedente dos recursos, para realizar a análise técnica de projetos;
	b) o Acórdão 548/2007-TCU-Plenário (Relator Ministro Guilherme Palmeira) cuida de fraude à licitação, para fins da aplicação da pena prevista no art. 46 da Lei 8.443/1992, atribuindo-a à pessoa jurídica participante da licitação, com exclusão da responsabilidade do subordinado ou eventual contratado;
	c) os Acórdão 2022/2010-TCU-Segunda Câmara (Relator Ministro Raimundo Carreiro) e 3.122/2013 - Plenário (Relator Ministro Aroldo Cedraz) tão somente excluem a responsabilidade de engenheiros vinculados a pessoas jurídicas contratadas para exercer a fiscalização de obra pública, uma vez que nesses casos o vínculo contratual se estabelece com a empresa ou entidade contratada, em nome da qual a fiscalização é realizada; 
	d) no Acórdão 1012/2007-TCU-Plenário (Relator Ministro Aroldo Cedraz) , que tratou de fraude à licitação e pagamento antecipado sem ocorrência de dano ao erário, não houve citação de pessoas físicas encarregadas da fiscalização, senão de agentes públicos e empresas construtoras; 
	e) o Acórdão 2282/2009-TCU-Plenário (Relator Ministro Raimundo Cedraz) foi proferido em sede de representação contra possível erro cometido pela Secretaria do Tesouro Nacional no cálculo de Receita Líquida Real do Município de Juazeiro - BA, por ocasião da execução de contrato de confissão, Consolidação e Refinanciamento de Dívidas;
	f) o Acórdão 1318/2007-TCU-Plenário (Relator Ministro Aroldo Cedraz) responsabilizou determinado Superintendente Regional do Instituto Nacional de Colonização e Reforma Agrária por irregularidades em desapropriação de terras promovida em desconformidade com laudos técnicos firmados por engenheiros da própria entidade.   
34.	Assim, concluo que as contas do Sr. Valdinar de Freitas Fortes devem ser julgadas irregulares por prática de ato ilegal, por ter agido de forma negligente no exercício do múnus público de fiscalização de obra estabelecido pelo art. 67 da Lei 8.666/1993, com apoio no art. 16, inciso III, alínea b, da Lei 8.443/1993,  sujeitando-se ele a multa prevista no art. 58, inciso I, da Lei 8.443/1992. 
35.	Em face das declarações de que atestou a execução das obras sem tê-las vistoriado, na expectativa de que apenas o Responsável Técnico viesse a ser responsabilizado pela fiscalização, cabe encaminhar ao CREA/PI cópia da deliberação a ser proferida, do Relatório e da presente Proposta de Deliberação que a fundamentam, bem como do Termo de aceitação parcial da obra (peça 3, p. 126) , do Relatório do Cumprimento do Objeto (peça 3, p. 130) e das razões de justificativa autuadas à peça 17, para conhecimento e adoção das medidas cabíveis. 
36.	Por fim, cumpre encaminhar cópia do Acórdão a ser proferido à Procuradoria da República no Estado do Piauí/PI, com fundamento no art. 16, § 3º, da Lei 8.443/1992.
 	Ante o exposto, manifesto-me por que seja adotada a deliberação que ora submeto a este Colegiado.
T.C.U., Sala das Sessões, em 3 de setembro de 2019.
MARCOS BEMQUERER COSTA
Relator